【裁判字號】    98,交聲,4141
【裁判日期】    981110
【裁判案由】    聲明異議
【裁判全文】
臺灣臺中地方法院交通事件裁定        98年度交聲字第4141號
原處分機關  交通部公路總局臺中區監理所
異  議  人
即受處分人  甲○○
上列受處分人因違反道路交通管理處罰條例案件，對於交通部公
路總局臺中區監理所民國98年10月23日所為之裁決（中監違字第
裁60－GE0000000 號裁決書），聲明異議，本院裁定如下：
    主    文
原處分關於裁處罰鍰新臺幣肆萬玖仟伍佰元部分撤銷。
前項撤銷部分，甲○○不罰。
    理    由
一、原處分意旨略以：異議人即受處分人甲○○於民國97年9 月
    28日凌晨2 時44分許，駕駛車牌號碼5961－LH號自小客車，
    行經臺中市○○區○○路與松竹路交叉路口處，因「酒後駕
    車，經酒精測試器測試酒精值為每公升0.89毫克，超過標準
    值」之違規事實，經臺中市警察局第五分局四平派出所警員
    當場攔檢查獲其有違反道路交通管理處罰條例第35條第1 項
    第1 款規定之行為，為警掣發中市警交字第GE0000000 號舉
    發通知單予以舉發，經原處分機關交通部公路總局臺中區監
    理所於98年10月23日依道路交通管理處罰條例第35條第1 項
    第1 款及違反道路交通管理事件統一裁罰基準及處理細則第
    43條、第44條及第67條之規定，以中監違字第裁60－GE0000
    000 號裁決書裁處受處分人罰鍰新臺幣（下同）49,500元整
    ，並吊扣駕駛執照12個月，施以道安講習（本案已執行吊扣
    駕駛執照12個月）等語。
二、本件聲明異議意旨略以：依據行政罰法第26條規定，一行為
    同時觸犯刑事法律及違反行政法上義務規定者，依刑事法律
    處罰之，其業經臺灣臺中地方法院檢察署為緩起訴處分，並
    已繳納6 萬元在案，而臺中區監理所另要處罰鍰49,500元，
    並執行吊扣駕照，實無再一事二罰處行政罰之必要，請求撤
    銷原處分有關罰鍰49,500元之處分等語。
三、按汽車駕駛人，駕駛汽車經測試檢定有酒精濃度超過規定標
    準之情形者，處新臺幣1 萬5 千元以上6 萬元以下罰鍰，並
    當場移置保管該汽車及吊扣其駕駛執照1 年；因而肇事致人
    受傷者，並吊扣其駕駛執照2 年；致人重傷或死亡者，吊銷
    其駕駛執照，並不得再考領，道路交通管理處罰條例第35條
    第1 項第1 款定有明文。惟依95年2 月5 日正式施行之行政
    罰法第26條第1 項規定：「一行為同時觸犯刑事法律及違反
    行政法上義務規定者，依刑事法律處罰之。但其行為應處以
    其他種類行政罰或得沒入之物而未經法院宣告沒收者，亦得
    裁處之。」此乃一行為同時造成刑罰法律與行政秩序罰規定
    發生競合適用之關係時，基於「一事不二罰」之法理，經由
    立法程序確立應以刑罰優先為原則，避免行為人承受過度且
    重複之處罰。此觀該條立法理由明確揭示：「一行為同時觸
    犯刑事法律及違反行政法上義務規定時，由於刑罰與行政罰
    同屬對不法行為之制裁，而刑罰之懲罰作用較強，故依刑事
    法律處罰，即足資警惕時，實無一事二罰再處行政罰之必要
    。且刑事法律處罰，由法院依法定程序為之，較符合正當法
    律程序，應予優先適用。但罰鍰以外之沒入或其他種類行政
    罰，因兼具維護公共秩序之作用，為達行政目的，行政機關
    仍得併予裁處，故為第一項但書規定。」，其理益明。是以
    前揭行政罰法中刑事法律處罰優先且不再處以行政秩序罰之
    目的，既係因為行為人已接受刑罰而足資警惕，且已發生懲
    罰之作用，即無使行為人陷於雙重處罰之不利益，則關於刑
    事法律處罰之範圍自應採取實質認定，凡刑事實體法或程序
    法中所規定客觀上剝奪行為人生命、自由、財產權利，主觀
    上亦因制裁之嚴厲性、痛苦性，其強度足以造成心理強制而
    間接達成矯正教化目的之處遇手段，皆應納入其中，而不以
    形式上符合刑法第32條至第34條所定主刑及從刑種類者為限
    ，始與前揭法律規範之意旨相符。法務部95年5 月25日法律
    字第09 50700393 號函雖謂：行政罰法第26條第2 項所稱「
    不起訴處分」包括「緩起訴處分」在內等語。惟刑事訴訟法
    第253 條之1 所指之緩起訴處分，其內容、要件與依刑事訴
    訟法第252 條所為之不起訴處分迥異，緩起訴處分為介於起
    訴、與微罪職權不起訴間之緩衝設計，倘檢察官為緩起訴處
    分時依刑事訴訟法第253 條之2 第1 項規定課予被告為一定
    之指示或負擔，該指示或負擔雖非刑罰，但實質上已造成行
    為人財產、自由、尊嚴等權利的不利影響，性質上可謂實質
    之制裁，且緩起訴制度雖以特別預防為優先考量，但在具體
    個案決定上，其實亦達到一般預防的作用及報應理念，基於
    一行為不二罰原則，被告既已就其行為受到實質之制裁，自
    不應因同一行為再受到國家的處罰，是雖「緩起訴」處分之
    最終使被告免於刑事訴追之效果與「不起訴」處分之效果相
    同，然觀諸刑事訴訟法第253 條之1 第1 項係91年2 月8 日
    增訂，行政罰法係94年2 月5 日公布，而制定在後的行政罰
    法第26條第2 項，僅臚列「不起訴處分或無罪、免訴、不受
    理、不付審理之裁判確定者」，而未將「緩起訴處分」納入
    ，應係立法者有意排除，而非法律漏洞。故檢察官為緩起訴
    處分時如已對被告課予指示及負擔，應視為已依刑事法律受
    到處罰，不得再處以行政罰鍰為宜。
四、經查，異議人即受處分人甲○○對於其於上揭時、地，酒後
    駕駛車號5961-LH 號自小客車，而為警攔檢查獲，經警測得
    其呼氣中所含酒精濃度達每公升0.89毫克乙節並不爭執，並
    有臺中市警察局97年9 月28日中市警交字第GE0000000 號舉
    發違反道路交通管理事件通知單、交通部公路總局臺中區監
    理所中監違字第裁60－GE 0000000號違反道路交通管理事件
    裁決書各1 份在卷可稽，是以，此部分之違規事實，合先認
    定。惟異議人上開同一酒醉駕車之行為，亦已合於刑法第
    185 條之3 服用酒類不能安全駕駛動力交通工具而駕駛罪之
    構成要件，業經臺灣臺中地方法院檢察署檢察官於斟酌其犯
    後態度及公共利益之維護後，認以緩起訴處分為適當，乃於
    97年9 月29日以97年度速偵字第4293號為緩起訴處分，緩起
    訴期間為1 年，受處分人應於收受緩起訴處分命令通知書之
    日起2 個月內，向國庫支付6 萬元，經檢察官依職權送臺灣
    高等法院臺中分院檢察署再議，認其緩起訴並無不當，而於
    97年10月20日以97年度上職議字第5735號處分書駁回再議確
    定後，異議人業於97年12月19日繳足上開款項，上揭緩起訴
    處分嗣於98年10月19日期滿未據撤銷乙節，有上揭緩起訴處
    分書、駁回再議處分書、臺灣高等法院被告前案紀錄表及臺
    灣臺中地方法院檢察署自行收納款項統一收據各1 份附卷足
    憑。則異議人上開違反刑事法律禁止規範之犯罪事實既已明
    確，僅因檢察官採取緩起訴處分之替代性刑事處遇手段，未
    將該案逕行起訴或聲請簡易判決處刑，致其後適用之刑事訴
    訟程序有所區別，然就受處分人負有包括支付一定金額予檢
    察官指定機構在內之義務觀察，其如未在上開指定期間內確
    實履行義務，依刑事訴訟法第253 條之3 第1 項第3 款之規
    定，異議人將遭受撤銷緩起訴處分之不利益；反之，倘其確
    實遵守並履行各項緩起訴條件，除非合於刑事訴訟法第260
    條所定情形之一，否則異議人即無再就同一案件遭受刑事訴
    追之虞。從而，異議人已因上開緩起訴處分而剝奪其財產權
    ，主觀上前揭金錢給付義務亦具有強制性、懲罰性，雖不若
    易科罰金係以支付金錢作為自由刑之替代，惟經由緩起訴處
    分條件之履行使其免於遭檢察官發動起訴程序，仍具有替代
    刑罰之效果，廣義而言，應屬前揭所稱之「實質刑事法律處
    罰」，而有行政罰法第26條第1 項「一事不二罰」規定之適
    用（臺灣高等法院臺中分院95年度交抗字第477 號裁定，96
    年度交抗字第287 、544 號裁定意旨參照）。至原處分機關
    移送意旨略謂：按刑事訴訟法所規定之緩起訴處分乃附條件
    之不起訴處分，本質上為不起訴處分之一種，並非刑罰，故
    刑事案件經檢察官為緩起訴處分確定後，應視同不起訴處分
    確定，依行政罰法第26條第2 項規定，自得依違反行政法上
    義務規定裁處云云，即非可採，併此敘明。
五、綜上，原處分關於罰鍰49,500之部分，依行政罰法第26條第
    1 項前段規定，即應依刑事法律處罰之，已無再依上開道路
    交通管理處罰條例第35條第1 項第1 款裁處行政罰鍰之餘地
    ，異議人據以聲明異議非無理由，原處分就此部分應予撤銷
    ，另由本院為異議人此部分不罰之諭知。至於原處分關於吊
    扣駕駛執照，施以道安講習部分，則係預防將來再犯危險之
    管制罰，而有別於前揭針對已發生違規事實科處罰鍰之行政
    秩序罰，屬行政罰法第26條第1 項但書所稱之「其他種類行
    政罰」，原處分機關仍得依道路交通管理處罰條例第35條第
    1 項第1 款併予裁處，自屬有據，異議人就此部分亦未異議
    ，附此敘明。
六、據上論斷，應依道路交通管理處罰條例第87條第2項，道路
    交通案件處理辦法第20條，裁定如主文。
中    華    民    國    98    年    11    月    10    日
                  交通法庭    法  官  胡芷瑜
以上正本證明與原本無異。
如不服本裁定應於送達後5日內向本院提出抗告狀。
                              書記官  沈慧玲
中    華    民    國    98    年    11    月    10    日


司法院資訊處製作；財團法人民間司法改革基金會備份。
